【裁判字號】    94,訴,2243
【裁判日期】    950207
【裁判案由】    給付居間報酬
【裁判全文】
臺灣臺中地方法院民事判決  94年度訴字第2243號
  原      告  如春房屋仲介有限公司
  法定代理人  丙○○
  訴訟代理人  吳光陸  律師
              曾琬鈴  律師
  被      告  甲○○
  訴訟代理人  王叔榮  律師
              魏其村  律師
上當事人間請求給付居間報酬事件，經本院於民國九十五年一月
十七日言詞辯論終結，判決如左：
    主    文
被告應給付原告新臺幣參佰伍拾萬元，及自民國九十四年二月二
日起至清償日止，按年息百分之五計算之利息。
訴訟費用由被告負擔。
本判決於原告以新臺幣壹佰壹拾陸萬柒仟元供擔保後，得假執行
；但被告以新臺幣參佰伍拾萬元為原告供擔保後，得免為假執行
。
    事實及理由
壹、原告起訴主張：被告所有坐落台中市○○區○○段一二四號
    土地（土地應有部分十萬分之二○一○三），及其上建物第
    三一六、三一五、三一八、三一九建號即門牌號碼台中市○
    ○○街二九八號、三○○號、三○○號二樓之一、二樓之二
    房屋（下稱系爭房地），委託原告居間出售（下稱系爭居間
    契約），嗣原告居間於民國九十四年一月廿八日由被告與訴
    外人英屬維京群島商比利安股份有限公司（下稱英屬維京群
    島商比利安公司）訂立買賣契約書（下稱系爭買賣契約），
    買賣總價金新臺幣（下同）一億四千五百萬元，雙方於九十
    四年七月十五日業已辦妥所有權移轉登記，兩造約定應給付
    居間報酬三百五十萬元，被告並於九十四年二月一日與原告
    簽立服務費確認單在案，詎被告迄未給付約定之報酬，復抗
    辯其非本件居間契約當事人，然系爭買賣契約經原告居間以
    被告為出賣人訂定，而系爭居間契約由被告之夫乙○○與原
    告成立，亦係代理被告在服務費確認單上簽名，並允諾給付
    居間報酬，當不因系爭買賣契約之履約糾紛影響本件之請求
    ，為此，爰依系爭居間契約之法律關係，提起本訴，請求被
    告給付居間報酬及法定遲延利息，並聲明：(一)被告應給付原
    告三百五十萬元及自九十四年二月二日起至清償日止，按年
    息百分之五計算之利息；(二)願供擔保請准宣告假執行。
貳、被告則以：關於居間仲介至買賣成立之前，被告並未參與，
    非系爭居間契約當事人，就系爭房地被告只是登記名義人，
    實際上都由乙○○主導，資金由乙○○與被告共同出資，又
    乙○○未經被告授權，且並未於服務費確認單上簽署「代理
    人」字樣，非被告之代理人，故乙○○與原告間之法律關係
    ，與被告無涉。系爭買賣價金已付清，因原告未盡善良管理
    人之注意義務，致訴外人英屬維京群島商比利安公司遲延給
    付尾款，乙○○曾與原告協商，在與訴外人英屬維京群島商
    比利安公司理清違約賠償前，乙○○僅同意先給付二百萬元
    ，待事情解決再給付一百五十萬元，是原告主張顯無理由等
    語資為抗辯。並聲明：(一)駁回原告之訴及假執行之聲請；(二)
    如受不利判決，願供擔保請准宣告免為假執行。
參、兩造不爭執之事項：
  (一)坐落台中市○○區○○段一二四號土地（土地應有部分十萬
    分之二○一○三），及其上建物第三一六、三一五、三一八
    、三一九建號即門牌號碼台中市○○○街二九八號、三○○
    號、三○○號二樓之一、二樓之二房屋為被告所有，由原告
    居間出售。
  (二)原告居間於九十四年一月廿八日與訴外人英屬維京群島商比
    利安公司訂立系爭買賣契約，總價一億四千五百萬元，雙方
    於九十四年七月十五日已辦妥所有權移轉登記。
  (三)訴外人乙○○於九十四年二月一日與原告簽立服務費確認單
    ，約定應給付居間報酬三百五十萬元。
肆、得心證之理由：
一、原告主張之事實，業據其提出建物登記謄本四件、服務費確
    認單、最高法院八十二年台上字第六七二號民事判決、英屬
    維京群島商比利安公司台灣分公司九十四年五月六日 (94)
    英屬安字第愛九四○五○六之○○一號函及法院郵局第○二
    九一八號存證信函等影本各一份為證，並聲請訊問證人李珮
    宇，然為被告所否認，並以前揭情詞置辯，復提出戶籍謄本
    影本一份，及聲請訊問證人黃鴻劍。是本件兩造所爭執之處
    ，應在於：被告究否為系爭居間契約之當事人？訴外人乙○
    ○究否係代理被告為居間，並允諾給付居間報酬？又本件是
    否得成立隱名代理？原告依居間之法律關係所為之本件請求
    （如訴之聲明）是否有理由？
二、首就被告究否為系爭居間契約之當事人？訴外人乙○○究否
    係代理被告為居間，並允諾給付居間報酬？之爭點以論：原
    告係主張系爭房地由原告居間出售，由被告之夫乙○○與原
    告成立居間關係，為被告知悉，亦由乙○○代理被告在服務
    費確認單上簽名，並允諾給付居間報酬，故兩造間有居間關
    係，又縱認系爭居間契約由乙○○與原告訂立，亦係隱名代
    理被告在服務費確認單上簽名，並允諾給付居間報酬，被告
    簽約時在場，已知悉相關事宜，其代理效力直接歸屬被告本
    人等語，被告就此則抗辯稱：關於居間仲介至買賣成立之前
    ，被告並未參與，非系爭居間契約當事人，被告係在乙○○
    與原告談好買賣條件後，始知系爭買賣契約，並未參與原告
    與乙○○間簽訂服務費確認單之過程，故乙○○與原告間之
    法律關係，與被告無涉。乙○○未經被告授權，且並未於服
    務費確認單上簽署「代理人」字樣，非被告之代理人，故乙
    ○○與原告間之法律關係，與被告無涉等語。按稱居間者，
    謂當事人約定，一方為他方報告訂約之機會或為訂約之媒介
    ，他方給付報酬之契約，民法第五百六十五條定有明文，依
    同法第五百六十八條第一項規定「居間人，以契約因其報告
    或媒介而成立者為限，得請求報酬。」，是買賣契約因居間
    成立，出賣人及買受人即應給付居間報酬。經查系爭房地為
    被告所有，由原告居間出售，嗣原告居間於九十四年一月廿
    八日與訴外人英屬維京群島商比利安公司訂立系爭買賣契約
    ，總價一億四千五百萬元，雙方於九十四年七月十五日業已
    辦妥所有權移轉登記等情，為兩造所不爭，而原告所舉證人
    李珮宇於九十四年十二月二十三日本院言詞辯論期日到庭證
    稱：「系爭買賣從銷售到買賣過戶流程都是由被告夫妻二人
    共同出面處理，在委託我們銷售時被告夫妻二人有共同出面
    ，因為是在他們中港路的辦公室裡談的，我們知道有這個案
    子，才到他們辦公室拜訪，而受託銷售」等語甚詳，至同日
    被告所舉證人黃鴻劍亦到庭證稱：「被告在簽約時有出面，
    也有看到原告仲介人員李珮宇在場，還有其他原告公司人員
    ，也是在辦公室裡簽，她知道是由原告仲介賣出系爭房子」
    等語明確。嗣原告所舉證人乙○○於九十五年一月十七日本
    院言詞辯論期日亦到庭證稱：「簽約時我太太有在場，仲介
    人李珮宇有在場，我太太是到簽約時才知道系爭不動產已被
    仲介賣出，當天她有同意簽字」等語明確，即被告於同日亦
    自承：「我先生（即乙○○）在簽約前二三天告訴我說有買
    家出現了，我有告訴他這個價錢，我還不想賣，但是我先生
    沒有告訴我價錢，直到簽約當天他告訴我到公司當面要議價
    ，簽約當天是臨時打電話給我叫我到公司說等一下價錢談妥
    就簽約，如果價錢不合我們意，就不簽，我到現場時雙方還
    在談，我沒有參與，後來我先生已經和對方談好價錢，我才
    出面簽約，談價錢時我在另外一間，不在他們房間，因為我
    先生已經談好了，我只好同意。簽約時我有看到李珮宇在場
    ，我知道她是仲介人員，我當場知道本件是經原告仲介賣出
    ，我有跟李珮宇說怎麼賣這麼便宜」等語甚詳，是綜觀上開
    證人之證詞及被告之陳述，可知系爭買賣契約確係因居間人
    即原告之報告或媒介始得以成立，於被告於簽定系爭買賣契
    約之際，即已知系爭買賣契約係因原告之居間而訂立者，被
    告同意居間之買賣條件，進而與買受人簽訂買賣契約，則本
    件至遲於系爭買賣契約簽訂之際，兩造應已達成「系爭買賣
    契約乃由原告之居間而訂立者」之合意，從而原告依上開法
    文規定自得請求被告給付居間報酬。
三、至被告雖以卷附「服務費確認單」其未簽名，係伊夫乙○○
    與原告簽訂上開確認單，本件居間事宜伊未參與，否認伊與
    原告間有居間關係云云為辯，即證人乙○○亦證稱本件係其
    與原告接洽銷售事宜，有仲介事情都是原告跟其談的等語，
    惟查本件至遲於系爭買賣契約簽訂之際，兩造應已達成「系
    爭買賣契約乃由原告之居間而訂立者」之合意，有如前述，
    至卷附「服務費確認單」，其性質僅係服務費用之確認，與
    居間契約本身核屬二事，則被告以卷附「服務費確認單」其
    未簽名，而否認兩造間存有居間關係云云，即無可採。復按
    「代理人於代理權限內，以本人名義所為之意思表示，直接
    對本人發生效力。」，民法第一百零三條第一項定有明文，
    至代理人為法律行為應如何以本人名義，法律並無規定其方
    式，是凡代理本人為法律行為，其本人為何人為相對人所可
    得確定者，代理人即屬以本人名義為法律行為，而參諸卷附
    證人乙○○於九十五年一月十七日本院言詞辯論期日所為之
    上開證詞，及被告當日之陳述，可知本件出售之房地係被告
    所有，經原告居間成立之系爭買賣契約亦係經證人乙○○電
    告被告到場，而以被告為出賣人訂定，乙○○所為應有為本
    人即被告為意思表示之意思，而被告既自承由其夫乙○○談
    妥買賣條件，伊認可後簽約，足見其已授權乙○○處理相關
    事宜，乙○○嗣復依隱名代理之方式於服務費確認單上簽名
    ，是依乙○○及被告所為，當可得確定乙○○係代理被告為
    居間，並允諾給付居間報酬，其代理行為之效力依法即應直
    接歸屬於被告本人，是原告依約亦得向被告請求本件居間報
    酬。
四、至被告復抗辯稱：被告之夫因認系爭房地買賣之履約過程中
    ，原告未盡善良管理人之注意義務，致被告遲延得獲尾款給
    付，乃要求在被告與買方理清遲延違約賠償之前，『暫緩』
    給付部份仲介報酬云云，是依被告所辯，可見其不願給付居
    間報酬之主因，係因其與買方間生有履約糾紛所致。惟按「
    居間人，以契約因其報告或媒介而成立者為限，得請求報酬
    」，民法第五百六十八條第一項定有明文，經查被告與買方
    間之買賣契約既已因原告之居間行為而成立，業如前述，原
    告依法即得請求約定報酬，至被告與買方間之履約糾紛核與
    本件居間報酬之給付並無關涉，則被告猶執前詞為辯，亦不
    可採。
五、綜上，被告前揭抗辯，均無可採，本件仍應以原告之主張，
    較可採信為真實。被告既為系爭居間契約之當事人，並由訴
    外人乙○○代理被告與原告洽商居間事宜，並允諾給付居間
    報酬，業如前述，則原告主張依居間之法律關係請求被告給
    付居間報酬及法定遲延利息，即屬有據。從而，原告憑以訴
    請被告應給付原告三百五十萬元，及自九十四年二月二日起
    至清償日止，按年息百分之五計算之利息，即為有理由，應
    予准許。
六、本件事證已臻明確，兩造其餘之攻擊防禦方法無逐一論述之
    必要，附此敘明。
伍、假執行之宣告：
    兩造陳明願供擔保，聲請宣告假執行或免為假執行，經核無
    不合，爰分別酌定相當擔保金額准許之。
陸、訴訟費用負擔之依據：民事訴訟法第七十八條。
中    華    民    國    95    年    2    月    7    日
                  民事第二庭    法  官  呂明坤
正本係照原本作成。
如對本判決上訴，須於判決送達後20日內向本院提出上訴狀。
中    華    民    國    95    年    2    月    7    日
                                書記官


司法院資訊處製作；財團法人民間司法改革基金會備份。
